【裁判字號】    96,訴,531
【裁判日期】    970717
【裁判案由】    確認合夥關係不存在
【裁判全文】
臺灣桃園地方法院民事判決               96年度訴字第531號
原      告  甲○○
            丁○○
兼上  1 人
訴訟代理人  丙○○
上  1   人
訴訟代理人  黃銀河律師
被      告  乙○○
訴訟代理人  戊○○
            庚○○
上列當事人間請求確認合夥關係不存在等事件，本院於民國97年
6月18日言詞辯論終結，判決如下：
    主  文
原告之訴駁回。
訴訟費用由原告負擔。
    事實即理由
甲、程序方面：
一、確認利益
  (一)按確認法律關係成立或不成立之訴，非原告有即受確認判決
    之法律上利益者，不得提起之，民事訴訟法第247 條定有明
    文。所謂「即受確認判決之法律上利益」，係指法律關係之
    存否不明確，原告主觀上認其在法律上之地位有不安之狀態
    存在，此種不安之狀態，能以確認判決將之除去者而言（最
    高法院86年台上字第3050號判例參照）。查本件原告主張被
    告與原告丙○○原合夥申請開發「八角林地方矽沙礦場」，
    因被告違背合夥職務未於期限內依法補正相關手續，導致損
    害合夥利益，原告丙○○已依民法第688 條第1 項及第2 項
    規定，開除被告之合夥人身分，且依礦業登記規則第13條第
    2 項規定，礦業合辦人的退出，需提出確定終局判決始能向
    主管機關申請，而被告否認有上述開除事由存在，並抗辯本
    件係原告丙○○先未依約履行出資義務，則原告丙○○是否
    有權開除被告及兩造間之合夥關係是否繼續存在即屬不明確
    ，原告主觀上認其在法律上之地位有不安之狀態存在，非提
    起確認之訴，無法排除此不安之狀態，其提起本件確認之訴
    ，應認為有確認之法律上利益，得提起本件確認之訴。
  (二)按訴狀送達後，原告不得將原訴變更或追加他訴。但請求之
    基礎事實同一者，不在此限，民事訴訟法第255 條第1 項第
    2 款定有明文。次按所謂請求之基礎事實同一，係指變更或
    追加之訴與原訴之主要爭點有其共同性，各請求利益之主張
    在社會生活上可認為同一或關連，而就原請求之訴訟及證據
    資料，於審理繼續進行在相當程度範圍內具有同一性或一體
    性，得期待於後請求之審理予以利用，俾先後兩請求在同一
    程序得加以解決，避免重複審理，進而為統一解決紛爭者，
    即屬之，此有最高法院95年度台上字第1573號判決可資參照
    。本件原告起訴聲明原為確認被告與原告之合夥開發「「八
    角林地方矽沙礦場」關係不存在（指93年6 月21日成立之合
    夥關係）。嗣於96年11月16日具狀追加經濟部採礦執照台濟
    採字第5469號代表人乙○○變更為丙○○，而原訴部分係依
    民法第688 條第1 項及第2 項規定及原告丙○○與被告於93
    年6 月21日簽立之合作契約書請求，追加聲明部分則以被告
    已遭開除為由，並依民法第674 條規定及兩造於93年11月27
    日簽立之合作股份協議書請求，故原訴與追加之訴間有相當
    之關連性，且原訴之證據資料得於追加之訴審理時予以利用
    ，揆諸前開規定，可認原訴與追加之訴之請求基礎事實係屬
    同一，原告所為訴之追加，於法有據，亦應准許。
乙、實體方面：
一、本件原告主張：
  (一)原告丙○○於民國93年6 月21日與被告簽立合作契約書（下
    稱系爭合作契約書），雙方約定共同出資申請開發「八角林
    地方矽砂礦場」，雙方權利各為2 分之1 ，而以被告為合夥
    代表人，並由被告以伊與原告丙○○之合夥名義向經濟部礦
    務局申請上開礦場之採礦權，經濟部礦務局於94年8 月3日
    已核准台濟採字第5469號矽砂礦採礦權（下稱系爭採礦權）
    。嗣於93年11月27日因原告甲○○及丁○○加入合夥，兩造
    乃另行簽立八角林地方矽砂礦合作股份協議書（下稱系爭協
    議書），並約定被告之股份降為25% ，原告丙○○之股份亦
    降為25% ，原告甲○○及丁○○則各取得22.5% 之股份，其
    餘5%股份提撥給原告丙○○作為管理費用。因經濟部礦業局
    在審核申請礦業用地及變更採礦權代表人名義之相關文件時
    ，須被告用印送件始符合法定程序，原告乃以存證信函通知
    被告依約履行，被告明知為達成合夥目的應盡力完成相關手
    續，卻惡意違背合夥職務未於期間內完成補正手續，致上述
    申請遭到駁回，且被告於合夥關係存續中未經原告同意，即
    再與他人合夥，有違合夥利益，原告遂於96年1 月19日依民
    法第688 條第1 項及第2 項規定及系爭合作契約書第5 條約
    定，以存證信函開除被告，同時依民法第674 條規定，解除
    被告之合夥代表人身份。
  (二)依系爭協議書第3 條約定，經營及管理權已交由原告丙○○
    ，且被告業遭開除，故被告已不適合擔任系爭採礦權之代表
    人。
  (三)依系爭合作契約書第5 條及第8 條約定，因原告丁○○及甲○○加入合夥關係，且兩造於93年11月27日另行簽立系爭協
    議書，故系爭合作契約書已經作廢。復依系爭協議書第2 條
    約定，原告丙○○負責經營、管理，故資金部分既由原告丙○○負責管理，即無系爭合作契約書第9 條所指7 日內資金
    到位問題。
  (四)被告並未多次催告原告丙○○將資金到位，且依系爭協議書
    所載，資金由原告丙○○管理，被告請求撤銷系爭協議書並
    無理由。
  (五)聲明:
  1.確認被告與原告之合夥開發「「八角林地方矽沙礦場」關係
    不存在（指93年6月21日成立之合夥關係）。
  2.經濟部採礦執照台濟採字第5469號代表人乙○○變更為丙○○。
二、被告則抗辯：
  (一)伊為系爭採礦權之代表人及上開礦場之所有權人，而上開礦
    場開發過程中所須支出之費用迄今均係由伊給付，原告丙○○並未依約出資，故伊與原告丙○○間無實質的合夥關係，
    原告亦無權開除被告及請求變更系爭採礦權之代表人。
  (二)系爭協議書係原告脅迫被告所簽立，故伊與原告丁○○及甲○○間無合夥關係。
  (三)因原告丙○○未依約履行出資義務，伊已於95年3 月14日用
    存證信函向原告丙○○終止系爭合作契約書及撤銷系爭協議
    書，倘鈞院認為被告未先以催告函通知，而不生通知終止之
    效力，則被告以上開存證信函代催告，並以96年12月12日答
    辯狀為終止伊與原告丙○○間合夥關係之意思表示，故伊與
    原告丙○○間之合夥關係已不存在。
  (四)聲明：駁回原告之訴。
三、本院之判斷：
  (一)原告主張原告丙○○於93年6 月21日與被告簽立系爭合作契
    約書，雙方約定共同出資申請開發「八角林地方矽砂礦場」
    ，雙方權利各為2 分之1 ，而以被告為合夥代表人，並由被
    告以伊與原告丙○○之合夥名義向經濟部礦務局申請上開礦
    場之採礦權，經濟部礦務局於94年8 月3 日已核准系爭採礦
    權等情，業據其提出與所述相符之系爭合作契約書及經濟部
    94年8 月4 日經授務字第09420114420 號函（以上均為影本
    ）各1 件為證（參見本院卷第43至45頁、第48頁），被告對
    此亦不爭執，是原告此部分主張堪信為真實。
  (二)原告復主張因原告甲○○及丁○○加入合夥，兩造乃於93年
    11月27日另行簽立系爭協議書，系爭合作契約因而作廢，且
    依系爭協議書所載，被告及原告丙○○之股份各自調降為25
    % ，原告甲○○及丁○○則各取得22.5% 之股份，其餘5%股
    份提撥給原告丙○○作為管理費用。因經濟部礦業局在審核
    申請礦業用地及變更採礦權代表人名義之相關文件時，須被
    告用印送件始符合法定程序，原告乃以存證信函通知被告依
    約履行，被告明知為達成合夥目的應盡力完成相關手續，卻
    惡意違背合夥職務未於期間內完成補正手續，致上述申請遭
    到駁回，且被告於合夥關係存續中未經原告同意，再與他人
    合夥，有違合夥利益，原告於96年1 月19日依民法第688 條
    第1 項及第2 項規定及系爭合作契約書第5 條約定，以存證
    信函開除被告，同時依民法第674 條規定，解除被告之合夥
    代表人身份，故被告已不適合擔任系爭採礦權之代表人等語
    。為被告所否認，並執前詞置辯。
  1.按依民法第667 條第1 項規定，合夥係2 人以上互約出資，
    以經營共同事業之契約。故合夥之成立，雖不以訂立書據為
    必要，然當事人間仍須就如何出資及所營之共同事業為何，
    加以約定，否則該合夥契約即不能成立。若當事人間僅互約
    出資以取得財產，而未約定經營共同事業者，自不能謂為合
    夥（最高法院94年度台上字第1029號判決意旨參照）。本件
    原告主張因原告甲○○及丁○○加入合夥，兩造乃另行簽立
    系爭協議書，系爭合作契約書因而作廢云云。然查，系爭合
    作契約書第8 條規定：本契約如有不完備時，經由甲乙（即
    被告及原告丙○○）被告雙方協議共同重新訂立新契約內容
    ，新契約訂定同時本契約即視同作廢，不具任何效力等語（
    參見本院卷第41頁），而系爭協議書則記載略以：就乙○○
    及合辦人丙○○合作共同申請台灣省苗栗縣獅潭鄉八角林地
    方矽砂礦設權、採礦權合作入股、分配共同協議如下：(1)合
    夥人丙○○佔25% 甲○○佔22.5% 丁○○佔22.5% 
    乙○○佔25% 。(2)往後經營權交丙○○經營管理，付5%股份
    為管理費用。(3)本合約1 式4 份，各持1 份，個自保管。(4)
    本契約如有不完備，以善良風俗為依規等語（參見本院卷第
    46、47頁）。由系爭協議書內容觀之，可知兩造對於成立合
    夥關係後應如何出資及出資總額並未有所約定，又兩造於本
    院審理中均不爭執簽立系爭協議書時，未約定每人出資額及
    出資期限等情，揆諸上開規定及說明，系爭協議書並非完整
    之合夥契約，不能單獨發生效力。況原告自陳系爭協議書簽
    立後，系爭合作契約書繼續存在，二者互為補充關係，是原
    告主張系爭合作契約書業已作廢云云，不足採信。
  2.次查，系爭合作契約書第5 條規定：遇有其他投資者加入時
    ，得經由甲乙（即被告及原告丙○○）雙方同意方得生效予
    以加入等語。依此文義觀之，原告丙○○與被告簽立系爭合
    作契約書成立合夥關係後，倘有第三人欲加入該合夥關係時
    ，須經過原告丙○○與被告雙方均同意後始生入夥之效力，
    然此條款並未限制原告丙○○或被告與第三人成立新的合夥
    關係，準此，證人己○○雖到庭證稱渠與被告、李蘭雄於95
    年8 月間曾簽立1 份合夥契約，復於96年7 月間再由渠與、
    被告、陳世昌、朱滿妹、林繼彬成立另1 份合夥契約等語（
    參見本院卷第192 頁），仍不得以此逕行認定被告有違反系
    爭合作契約書。又原告復未舉證證明因被告此舉造成其權益
    受到何項損害，是原告主張被告於兩造間合夥關係存續中未
    經原告同意，再與他人合夥，有違合夥利益云云，尚乏所據
    ，自非可採。
  3.再者，經濟部於96年10月29日經授務字第09620118800 號函
    覆被告與原告丙○○之內容略以：台端等2 人（即被告與原
    告丙○○）所領台濟採字第5469號礦業權，申請加入甲○○
    及丁○○為礦業合辦人並推舉丙○○為礦業代表人案，並未
    檢齊申請書件及圖說，依照礦業法第14條第1 項及礦業登記
    規則第13條規定不予受理等語（參見本院卷第156 頁），惟
    依系爭協議書第1 、2 條觀之，兩造僅有約定合夥股份分配
    比例及由原告丙○○負責後續經營管理合夥事業，而未言明
    系爭採礦權之代表人須由被告變更為原告丙○○，或原告甲○○及丁○○須辦理加入成為系爭採礦權之合辦人，故被告
    依約並無義務要向經濟部申請上述變更事項之行為。此外，
    依經濟部礦業局96年12月6 日礦局行一字第09600049670 號
    函覆本院結果略以：有關台濟採字第5469號矽砂礦礦業權申
    請核定礦業用地案，被告係於95年10月第1 次申請，業奉經
    經濟部96年1 月5 日經授務字第09620100180 號行政處分書
    駁回申請。被告又在於96年2 月26日申請核定礦業用地，目
    前本局已函請其依照行政院環境保護署函檢附證明文件送本
    局轉請該署審查等語（參見本院卷第150 頁），由此可知，
    被告基於系爭採礦權之代表人身分，已向經濟部提出礦業用
    地申請，是原告主張經濟部礦業局在審核申請礦業用地之相
    關文件時，須被告用印送件始符合法定程序，被告卻違背合
    夥職務未於期間內完成補正手續，致上述申請遭到駁回云云
    ，與事實不符，亦非可採。
  4.按合夥人之開除，以有正當理由為限。前項開除，應以他合
    夥人全體之同意為之，並應通知被開除之合夥人，民法第68
    8 條第1 、2 項分別定有明文。本件原告主張被告明知為達
    成合夥目的應盡力完成相關手續，卻違背合夥職務未於期間
    內完成補正手續，致上述申請遭到駁回，且被告於合夥關係
    存續中未經原告同意，再與他人合夥，有違合夥利益，原告
    於96年1 月19日以存證信函開除被告云云。然查，依系爭合
    作契約書及協議書所載，被告並無義務要向經濟部申請變更
    系爭採礦權之代表人為原告丙○○，及辦理原告甲○○及丁○○加入成為系爭採礦權之合辦人，且被告已基於系爭採礦
    權之代表人身分，向經濟部提出礦業用地申請，而被告與第
    三人成立新的合夥關係，亦無違約情事可言，均詳如前述，
    而原告對於有何正當事由開除被告之合夥人身分乙節復未能
    再提出其他證據資料以供本院參酌，是原告此部分主張，於
    法不合，委無可採。
  5.原告另主張依民法第674 條規定，解除被告之合夥代表人身
    分，且依系爭協議書第3 條約定，經營及管理權已交由原告
    丙○○，被告復遭開除，故被告已不適合擔任系爭採礦權之
    代表人云云，惟查，被告係因系爭合作契約書第2 條規定成
    為系爭採礦權之代表人，而被告既無違約之情事，且原告丙○○復無正當理由開除被告之合夥人身分，縱認系爭協議書
    已將合夥事業之經營及管理權移轉予原告丙○○，充其量僅
    可認定被告須配合原告丙○○辦理系爭採礦權設定核准後之
    礦業用地申請、申報開工及取得礦場登記證等事項，被告並
    非不得繼續擔任系爭採礦權之代表人，是原告上開主張亦非
    可採。
  6.綜上所述，原告主張因被告違背合夥職務未於期間內完成補
    正申請礦業用地及變更採礦權代表人名義之相關手續，致上
    述申請遭到駁回，且被告於合夥關係存續中未經原告同意，
    即再與他人合夥，有違合夥利益，原告於96年1 月19日開除
    被告，同時解除被告之合夥代表人身份，故被告已不適合擔
    任系爭採礦權之代表人等節，尚乏所據，不足採信。從而，
    原告依民法第674 條、第688 條第1 、2 項及系爭合作契約
    書第5 、8 條、系爭協議書第3 條規定，請求(1)確認被告與
    原告之合夥開發「「八角林地方矽沙礦場」關係不存在（指
    93年6 月21日成立之合夥關係）。(2)經濟部採礦執照台濟採
    字第5469號代表人乙○○變更為丙○○，均無理由，應予駁
    回。
四、本件事證已臻明確，兩造其餘主張陳述及其攻擊防禦方法，
    經審酌與本判決結果不生影響，不再一一論述。
五、據上論結，本件原告之訴為無理由，依民事訴訟法第78條，
    判決如主文。
中    華    民    國    97    年    7     月    17    日
                  民事第一庭    法  官  林哲賢
上為正本係照原本作成。
如對本判決上訴，須於判決送達後20日內向本院提出上訴狀
中    華    民    國    97    年    7     月    17    日
                                書記官  羅美英


司法院資訊處製作；財團法人民間司法改革基金會備份。
